【裁判字號】    90,訴,263
【裁判日期】    900507
【裁判案由】    給付貨款
【裁判全文】
臺灣臺南地方法院民事判決  九十年度訴字第二六三號
    原      告  統榮鋼鐵企業股份有限公司
    法定代理人  乙○○
    訴訟代理人  甲○
    法定代理人  丙○○
右當事人間請求給付貨款事件，本院判決如左：
    主    文
原告之訴及假執行之聲請均駁回。
訴訟費用由原告負擔。
    事    實
甲、原告方面：
  一、聲明：
  （一）被告應給付原告新台幣（下同）二百零九萬六千七百二十五元及自起訴狀繕
        本送達翌日起至清償日止按年息百分之五計算之利息。
  （二）原告願供擔保，請准宣告假執行。
  二、陳述：
  （一）訴外人張國英自民國八十九年二月十四日起至八十九年三月十四日止，以被
        告南壩營造工程股份有限公司（下簡稱南壩公司）名義向原告購買鋼筋二十
        八萬一千九百九十公斤及代加工單牙含續接器三百三十四支，價金計二百零
        九萬六千七百二十五元整，有統一發票及客戶請款單可資佐證。交貨後訴外
        人張國英交付客票即洪盛海為發票人，八十九年八月七日及八十九年十月七
        日期，面額一百零四萬八千三百六十二元及一百零四萬八千三百六十三元支
        票二張。惟到期提示後均以存款不足而退票。有該支票及退票理由單可稽。
  （二）按買賣人對出賣有交付約定價金之義務，民法第三百六十七條定有明文。又
        由自己之行為以代理權授與他人或他人表示為其代理人而不為反對之表示者
        ，對於第三人應負授權人之責任，民法第一百六十九條有明文規定。是為表
        見代理之規定。被告南壩公司明知張國英借用南壩公司之名義（即一般所稱
        之借牌）承攬「京都庭苑」大樓之建造工程，而對外表示為南壩公司之代理
        人，以南壩公司之名義向原告公司購買鋼筋及單牙續接器等貨物，南壩公司
        未為反對之表示，原告信以為真，認為是被告南壩公司所購買，將貨物送至
        「京都花苑」大樓之建築工地交付，並將統一發票及客戶請款單買賣人均記
        載為被告南壩公司。依民法第一百六十九條規定，系爭貨物縱非被告所買，
        被告亦應負授權之責任，是爰依買賣及表見代理之法律關係，訴請被告南壩
        公司給付價金及自起訴狀繕本送達翌日起之遲延利息。
  （三）本事件被告法定代理人於民國九十年二月二十六日辯論時，自認：「我有同
        意（張國英使用被告公司名義）。剛開始我要跟他合作」。並自認：「（提
        示發票都是以南壩公司為買受人）無意見。因為我有同意張國英合作。」又
        自認：「有（將發票持以報稅）」。均紀錄在卷。至被告法定代理人所謂：
        「與張國英合作」云云，事實上係張國英租用被告南壩公司之名義（即牌號
        ）承攬「京都庭苑」大樓之建造工程。由此足以證明被告有同意張國英使用
        被告南壩公司名義向原告購買鋼筋。且統一發票均以被告南壩公司為買受人
        。而被告知張國英表示為其代理人而不為反對之表示，至為顯然，依民法第
        一百六十九條規定，被告南壩公司對於原告當應負授權人之責任，被告所謂
        ：「不知張國英以被告公司名義向原告購買鋼筋」云云，顯非事實，不足採
        信。且原告於支票不承兌後，於八十九年九月十一日及八十九年十月十八日
        先後以存證信函催索貨款，惟被告收受後均無任何表示。
  （四）經鈞院函經台南市政府九十年南市工建字第０一五四七八號函復以：「京都
        庭苑」建造工程之起造人為建住建設公司及豐興建設公司。於八十九年二月
        至四月間該工程承造人未變更。於八十九年三月十四日由南壩公司負人丙○
        ○申報開工，於八十九年七月二十八日經核變更為宏達營造公司。由此足以
        證明該系爭「京都庭苑」大樓建造工程之承造人自八十九年二月至四月間，
        均為被告南壩公司。被告南壩公司於八十九年二月承造該大樓建造工程後即
        由其合作人張國英開始向原告公司購買鋼筋，以後被告於八十九年三月十四
        日始申報開工，由此足以證明張國英以被告公司代理人向原告公司購買「京
        都庭苑」大樓用之鋼筋建材時，被告公司已知之甚詳。原告於支票不承兌後
        ，於八十九年九月十一日及八十九年十月十八日先後以存證信函催索貨款。
        惟被告收受後，置之不理，毫無表示任何表示。
  三、證據：提出統一發票二張、客戶請款單二份、支票及退票理由單各二份、存證
      信函二份，並聲請本院向台南市政府工務局查詢「京都庭院」起造人資料。
乙、被告方面：
  一、聲明：求為判決原告之訴回。
  二、陳述：
  （一）伊並未向被告購買鋼筋，京都庭院工程係訴外人張國英承攬，八十九年三月
        初伊有同意與張國英合作，伊本有意與張國英合作，故於八十九年三月初有
        以被告南壩公司名義向台南市政府工務局申報開工，但報開工後，伊不想跟
        張國英合作，所以於八十九年六月初即與張國英解約，伊不知道張國英有以
        被告南壩公司之名義向原告購買鋼筋。
  （二）伊於八十九年三月初才同意張國英以被告南壩公司名義承造京都庭院工程，
        後來價格談不攏已經解約了，鋼筋是張國英自己買的，並不是被告南壩公司
        所購買，原告所請求之貨款是八十九年二月間所購買之鋼筋及加工品，但被
        告係於八十九年三月間才同意與張國英合作，在被告尚未同意承作系爭工程
        前，張國英不會用被告公司名義購買貨物，是該部分貨物係張國英自己所買
        受的，與被告公司無關，被告公司本是有意與張國英合作，才將發票提出申
        報扣抵進項稅額，又被告公司雖有收到原告催貨款之存證信函，惟被告公司
        認為貨物並非被告公司所買受，貨款與被告無關，才沒有作任何處理。
  三、證據：聲請訊問證人李駿郎。
丙、本院依職權向台南市稅捐稽徵處查詢被告公司設立登記資料及系爭發票扣抵情形
    。
   理     由
一、本件原告起訴主張：訴外人張國英自八十九年二月十四日起至八十九年三月十四
    日止，以被告南壩公司名義向原告購買鋼筋二十八萬一千九百九十公斤及代加工
    單牙含續接器三百三十四支，價金計二百零九萬六千七百二十五元整，原告並開
    立以被告南壩公司為買受人之統一發票二紙交付被告南壩公司，惟訴外人張國英
    交付用以支付貨款之客票即洪盛海為發票人，八十九年八月七日及八十九年十月
    七日期，面額一百零四萬八千三百六十二元及一百零四萬八千三百六十三元支票
    二張，到期提示後均以存款不足而退票，原告乃向被告公司請求給付上開貨款，
    惟被告公司迄未給付。被告南壩公司明知張國英借用被告南壩公司之名義承攬「
    京都庭苑」大樓之建造工程，而對外表示為南壩公司之代理人，以南壩公司之名
    義向原告公司購買鋼筋及單牙續接器等貨物，南壩公司未為反對之表示，原告信
    以為真，認為是被告南壩公司所購買，將貨物送至「京都花苑」大樓之建築工地
    交付，並將統一發票及客戶請款單買賣人均記載為被告南壩公司，被告收受統一
    發票後亦無異議，並持向稅捐機關申報扣抵進項稅額，依民法第一百六十九條規
    定，系爭貨物縱非被告所買，被告南壩公司亦應負表見代理之授權人之責，是依
    買賣之法律關係，訴請被告南壩公司應給付原告二百零九萬六千七百二十五元，
    及自起訴狀繕本送達翌日起按年息百分之五計算之利息等語。
二、被告則以：伊並未向原告購買鋼筋，京都庭院工程係訴外人張國英承攬，八十九
    年三月初伊有同意與張國英合作，因伊本有意與張國英合作，故於八十九年三月
    初有以被告南壩公司名義向台南市政府工務局申報開工，但報開工後，伊不想跟
    張國英合作，所以於八十九年六月初即與張國英解約，伊不知道張國英有以被告
    南壩公司之名義向原告購買鋼筋，且伊係於八十九年三月初才同意張國英以被告
    南壩公司名義承造京都庭院工程，在伊同意與張國英合作前，張國英應不會以被
    告公司名義購貨，本件原告所請求之貨款是八十九年二月間所購買之鋼筋及加工
    品，係在被告同意與張國英合作前所購買之鋼筋，是該部分貨物係張國英自己所
    買受的，與被告公司無關，被告公司本是有意與張國英合作，才將發票提出申報
    扣抵進項稅額，又被告公司雖有收到原告催貨款之存證信函，惟被告公司認為貨
    物並非被告公司所買受，貨款與被告無關，才沒有作任何處理等語，資為抗辯。
三、原告起訴主張訴外人張國英於八十九年二月十四日起至八十九年三月十四日止，
    向原告訂購鋼筋二十八萬一千九百九十公斤及代加工單牙含續接器三百三十四支
    用於京都庭院工程，價金計二百零九萬六千七百二十五元整，原告交貨後張國英
    交付客票即洪盛海為發票人，八十九年八月七日及八十九年十月七日期，面額一
    百零四萬八千三百六十二元及一百零四萬八千三百六十三元支票二張，惟到期提
    示後均以存款不足而退票，原告尚未收取上開貨款等情，業據其提出統一發票、
    客戶請款單、支票及退票理由單各二份為證，且為被告所不爭執，此部分事實堪
    信為真實。至原告主張訴外人張國英係以被告公司名義向原告訂購上開貨物及被
    告明知而不為反對之表示等情，則為被告所否認。是兩造所爭執者，厥為本件有
    無表見代理之適用？被告有無給付系爭買賣價金之義務？經查：
（一）按所謂代理係代理人於代理權限內，以本人（被代理人）名義向第三人為意思
      表示或由第三人受意思表示，而其效力直接歸屬於本人的行為，因之，代理行
      為之要件有四，一為代理人以本人名義為法律行為；二為代理人代為意思表示
      或代受意思表示；三為代理人得代理本人為法律行為；四為代理人於代理權限
      內為法律行為，至於民法第一百六十九條規定由自己之行為表示以代理權授與
      他人，或知他人表示為其代理人而不為反對之表示者，對於第三人應負授權人
      之責任，但第三人明知其無代理權或可得而知者, 不此在限。即代理人雖無代
      理權，而因有可信其有代理權之正當理由，遂由法律課以授權人責任之謂。又
      所謂由自己之行為表示以代理權授與他人者，對於第三人應負授權人之責任，
      必須本人有表見之事實，足使第三人信該他人有代理權之情形存在，始足當之
      ；又所謂知他人表示為其代理人而不為反對之表示者，以本人實際知其事實為
      前提，其主張本人知此事實者，應負舉證之責，最高法院六十年台上字第二一
      三○號及六十八年台上字第一○八一號分別著有判例。
（二）原告主張被告明知張國英係以被告公司名義向原告訂購鋼筋等情，為被告所否
      認，依上所述即應由原告負舉證之責，原告雖主張被告為系爭工程之承造人，
      工地所用之鋼筋自係由被告所購買，惟被告則抗辯伊係於八十九年三月十四日
      才同意與訴外人張國英合作，八十九年三月十四日前係張國英自行承攬系爭工
      程等情，核與台南市政府九十年三月十六日九十南市工建字第０一五四七八號
      函覆本院所載：京都庭院工程之起造人為建住建設股份有限公司代表人李畯陸
      ，及豐興建設股份有限公司代表人劉河津。於八十九年三月十四日由南壩營造
      有限公司負責人丙○○申報開工等語相符，有該府函文一紙在卷可稽，被告上
      開抗辯應堪採信，原告主張被告於八十九年二月間即已承造系爭工程等情，即
      屬無據，而本件原告所請求之貨款係從八十九年三月十四日前所出售之鋼筋及
      車牙，此有原告提出之客戶請款單資料二份在卷可稽，則該部分鋼筋顯非在被
      告承攬系爭工程期間所訂購之貨物，原告以被告於其出貨後之八十九年三月十
      四日申報開工而認被告為系爭鋼筋之買受人，尚無可採。
（三）又原告主張其於銷貨後於八十九年三月二十日及八十九年四月十二日分別開立
      面額二百零七萬三千九百二十九元及二萬二千七百九十六元（九、十月間施工
      完竣，並於八十五年七月三十日及八月一日分別開立面額七十八萬四千零九十
      元及七十八萬四千零九十一元（合計二百零九萬六千七百二十五元），均以被
      告公司為買受人之統一發票各一紙（含稅）交付與被告公司人，被告公司並將
      該二紙統一發票提出向台南市稅捐稽徵處申報扣抵進項稅額，足認被告明知張
      國英以其名義為買受人，且不為反對之意思表示云云，並提出統一發票二紙為
      證據方法；而查該統一發票上雖載明買受人為被告公司，且被告公司亦持以向
      台南市稅捐稽徵處申報扣抵進項稅額，有台南市稅捐稽徵處九十年四月十日九
      十南市稅工字第０四０四一五號函在卷可參，復為被告所不否認，固堪信為真
      實，惟按統一發票係政府稽核營業人銷售額之一種憑證，以防止逃漏營業稅款
      ，並控制稅源，是統一發票所載之買受人非必即為買賣契約之當事人，且該二
      紙發票乃原告所填載，不能執此即謂兩造間確有買賣契約存在，或證明訂貨當
      時張國英係以被告公司名義訂購，況張國英係個人並非營業單位，而被告於八
      十九年三月十四日曾同意與張國英合作，則原告受張國英之託，開立以被告公
      司為買受人之統一發票，與常情無違，尚難以被告公司事後將發票提出扣抵，
      即認有表見事實之存在，是原告此部分之主張，亦不足採。
（四）再參以本件買賣過程係：「是張國英打電話給我說他要買鋼筋，說他承攬京都
      庭院工程，我就把鋼筋送到工地去，也沒有簽契約，叫我開南壩公司為買受人
      之發票」「（以前有無跟張國英交易？）沒有，當初是他打電話跟我談，我有
      去工地看，他說要用鋼筋，我就把鋼筋送到工地去，是工地要用鋼筋，我就把
      鋼筋送到工地去，後來開發票時才知道工地承造人是南壩營造工程有限公司」
      ，此業經原告法定代理人陳述明確（見本院九十年二月二十六日言詞辯論筆錄
      ），則由此買賣過程觀之，張國英應係以自己之名義向原告購買鋼筋，並非以
      被告公司之名義向原告訂購鋼筋，原告既係事後才知悉有被告公司之存在，則
      顯見張國英於訂購之時並未以被告公司名義訂購，顯不符合代理行為之要件，
      依前揭說明，自無表見代理之適用，是原告主張被告縱非買受人亦應負表見代
      理授權人之責云云，亦非可採。
四、綜右所述，原告主張被告為系爭買賣之當事人，及被告有知他人表示為其代理人
    而不為反對之表見代理之情形，均不足採，已如前述，則原告本於買賣契約，及
    被告應負表見代理人之授權人之責任，據以請求被告給付買賣價金及遲延利息，
    自屬無據當，應予駁回。又原告之訴既經駁回，其假執行之聲請，即失所附麗，
    應併予駁回。
五、本件事證已臻明確，兩造其餘主張陳述及所提之證據，核與心證不生影響，爰不
    一一論酌，附此敘明。
六、結論：原告之訴為無理由，依民事訴訟法第七十八條，判決如主文。
中      華      民      國    九十      年      五      月      七      日
                                    臺灣臺南地方法院民事第二庭
~B法      官  童來好
右為正本係照原本作成
如對本判決上訴，須於判決送達後廿日內向本院提出上訴狀
中      華      民      國    九十      年      五      月      八      日
~B法院書記官  鄭佩玉


司法院資訊處製作；財團法人民間司法改革基金會備份。
